臺灣高雄地方法院刑事判決　　　　　　　93年度訴字第1863號
公　訴　人　臺灣高雄地方法院檢察署檢察官
被　　　告　甲○○　男民國5.
選任辯護人　陳君聖律師
被　　　告　乙○○　男民國5.
上列被告等因偽造文書等案件，經檢察官提起公訴（92年度偵字
第11287號），本院判決如下：
    主  文
甲○○、乙○○共同連續行使偽造私文書，足以生損害於公眾及
他人，甲○○處有期徒刑壹年拾月；乙○○處有期徒刑壹年貳月
。
如附表一編號 1、2 所示之物及附表二至附表九所示偽造之物，
均沒收。
    事  實
一、甲○○、乙○○與朱新瑜、謝啟道、莊進智（朱新瑜另經本
    院判處有期徒刑2 年，緩刑4 年確定在案；謝啟道、莊進智
    另經本院各判處有期徒刑1 年6 月，均緩刑3 年確定在案）
    及不詳姓名年籍綽號「阿宗」之成年男子共同基於意圖為自
    己不法之所有，共謀以「人頭」持偽造身分證，冒充身分持
    偽造之證件向銀行詐騙款項及基於行使偽造文書之概括犯意
    聯絡，於民國88年8 月9 日，先由不詳姓名年籍綽號「阿宗
    」之成年男子冒用「陳朝宗」之名，向吳慧真承租其所有位
    於高雄市三民區○○○路141 號之房屋，並以「陳朝宗」之
    名與吳慧真簽訂如附表二所示之房屋租賃契約而得知吳慧真
    之年籍資料後，隨即依朱新瑜之指示，由謝啟道透過莊進智
    找得施金足、楊大毅（施金足、楊大毅另經本院分別判處有
    期徒刑1 年、10月，均緩刑3 年確定在案）擔任冒貸之人頭
    ，施金足、楊大毅亦與甲○○等人共同基於偽造身分證、偽
    造文書及詐欺取財之概括犯意聯絡，並各提供相片4 張予莊
    進智，再透過鍾銘輝（另經本院判處有期徒刑3 月確定在案
    ）之幫助將上開相片交予朱新瑜，並由甲○○將施金足、楊
    大毅提出之照片交予乙○○，再由乙○○交由不詳姓名年籍
    綽號「蔡老大」之人偽造如附表三編號1 所示之吳慧真及其
    夫溫凱銘之身分證各1 張（未扣案）及委由不知情之某刻印
    店成年老闆偽刻如附表三編號3 所示吳慧真及其夫溫凱銘之
    印章各1 枚（未扣案）及附表一編號2 所示利豐通信股份有
    限公司之公司章及負責人詹文祥之印章各1 枚後，由甲○○
    將偽造吳慧真及其夫溫凱銘之身分證及印章透過鍾銘輝轉交
    予莊進智，再由莊進智陪同施金足於88年8 月27日持上開偽
    造之身分證、印章，假冒吳慧真之名，前往高雄市三民區戶
    政事務所與地政事務所，以變更印鑑證明及補發房屋、土地
    所有權狀為由，偽造如附表四所示之文書持以向高雄市三民
    區戶政事務所與地政事務所行使，重新申辦領取吳慧真變更
    印鑑後之印鑑證明與上開高雄市三民區○○○路141 號房屋
    、土地之新補發所有權狀，使上開戶政、地政事務所人員將
    此等不實事項登載於職務上所掌之印鑑證明登記簿、土地登
    記簿後，補發新印鑑證明與新房屋及基地之所有權狀，足以
    生損害於吳慧真及戶政機關對於印鑑證明登記管理、地政機
    關對於土地登記管理之正確性。施金足、楊大毅取得上開資
    料後，即交由莊進智轉交予朱新瑜、甲○○等人整理資料，
    再偽造以吳慧真為借款人、溫凱銘為連帶保證人之貸款申請
    書，以上開房屋及基地為擔保，先後為下列之行為：
  (一)先於88年9 月30日向大眾銀行股份有限公司五甲分行（以下
    簡稱大眾銀行五甲分行）申請辦理本金最高限額新台幣（下
    同）1,500 萬元之抵押借款，使該銀行人員誤信係吳慧真、
    溫凱銘本人欲辦理貸款，並由施金足、楊大毅假冒吳慧真、
    溫凱銘於88年10月間某日在朱新瑜所經營位於高雄市○○○
    路648 號之「二十一世紀不動產仲介公司」處偽造如附表五
    、六所示之文書，並在上址與大眾銀行五甲分行人員完成對
    保簽名用印手續，足以生損害於吳慧真、溫凱銘及大眾銀行
    五甲分行；並另由施金足於大眾銀行博愛分行冒用吳慧真名
    義，開立吳慧真名義之活期儲蓄存款帳號83082 號之帳戶，
    偽造如附表七所示之文書，足以生損害於吳慧真及大眾銀行
    博愛分行。嗣施金足、楊大毅因心生悔意，遂於88年10月15
    日向法務部調查局高雄市調查處自首並表明願受裁判供出上
    情後，大眾銀行始知上情而未同意貸放上開款項，致甲○○
    等人並未得逞。
  (二)嗣甲○○等人仍不死心，復承上開概括犯意，再於88年11月
    4 日由莊進智出面邀同施金足、楊大毅至高雄市○○路、青
    年路口之「茶狀元」茶藝館，再由乙○○出面要求施金足、
    楊大毅繼續擔任人頭，施金足、楊大毅乃再於88年11月間，
    以相同之手法，偽造如附表五、八所示之文書，在「二十一
    世紀不動產仲介公司」向中國信託商業銀行高雄分行（以下
    簡稱中國信託銀行高雄分行）承辦人員侯文彬申辦本金最高
    限額750 萬元之抵押貸款，足以生損害於吳慧真、溫凱銘及
    中國信託銀行高雄分行。然施金足、楊大毅仍心有不安，遂
    再於同年11月8 日委由施金足向高雄市調處自首供出上情，
    中國信託銀行高雄分行遂亦未同意貸放上開款項，致甲○○
    等人亦未得逞。
  (三)甲○○等人於88年11月間之某日，因施金足、楊大毅已不願
    再充當人頭，即由乙○○、甲○○等人以另覓人頭之方式（
    後因新光人壽未通知對保，故該人頭亦尚未出面），另由乙
    ○○自行偽造如附表三編號2 所示之吳慧真及其夫溫凱銘之
    身分證各1 張（未扣案）後，復承上開概括犯意，以相同之
    手法，偽造如附表九所示之文書，向新光人壽保險股份有限
    公司承辦人員申辦本金1,000 萬元之房屋抵押貸款，足以生
    損害於吳慧真、溫凱銘及新光人壽保險股份有限公司。然該
    公司因故未承作此貸款，亦未通知甲○○等人辦理對保，致
    甲○○等人仍未得逞。嗣因施金足向高雄市調處自首，該處
    乃於88年11月16日搜索甲○○所經營位於高雄市鼓山區○○
    ○路648 號之「嫦億土地登記事業代理人」代書事務所而查
    獲，並扣得附表一所示之物。
二、案經法務部調查局高雄市調查處移請臺灣高雄地方法院檢察
    署檢察官偵查起訴。
    理  由
壹、證據能力之說明：
  一、按被告以外之人（包括證人、鑑定人、告訴人、被害人及
      共同被告等）於檢察事務官、司法警察官或司法警察調查
      中所為之陳述，與審判中不符時，其先前之陳述具有較可
      信之特別情況，且為證明犯罪事實存否所必要者，得為證
      據，刑事訴訟法第159 條之2 定有明文。本件證人乙○○
      、鍾銘輝、謝啟道於高雄市調查處（以下簡稱市調處）調
      查時之供述與本院審理時證述就被告甲○○是否共同參與
      冒名詐騙貸款情事之內容並不相符，本院審酌其等於市調
      處調查時之供述距案發日較近，當時記憶自較深刻，可立
      即反應所知，不致因時隔日久而遺忘案情；且較無來自被
      告甲○○或其他成員同庭在場之壓力而出於虛偽不實之指
      證，或事後串謀而故為迴護被告甲○○之機會，揆諸上開
      說明，其等於市調處中所為之陳述，客觀上應具有較可信
      之特別情況，且亦為證明犯罪事實存否所必要，其等於市
      調處中之證言自均具有證據能力。
  二、又按除顯有不可信之情況外，公務員職務上製作之紀錄文
      書、證明文書，得為證據，刑事訴訟法第159 條之4 第1
      款定有明文。查卷附之戶籍謄本、印鑑證明、土地及建物
      登記謄本係公務員職務上所製作之證明文書，且無顯不可
      信之情況，自得為證據。
  三、再按被告以外之人於審判外之陳述，雖不符刑事訴訟法第
      15 9條之1 至第159 條之4 之規定，而經當事人於審判程
      序同意作為證據，法院審酌該言詞陳述或書面陳述作成時
      之情況，認為適當者，亦得為證據為證據；當事人、代理
      人或辯護人於法院調查證據時，知有刑事訴訟法第159 條
      第1 項不得為證據之情形，而未於言詞辯論終結前聲明異
      議者，視為有前項之同意，同法第159 條之5 定有明文。
      立法意旨在於傳聞證據未經當事人之反對詰問予以核實，
      原則上先予排除，惟若當事人已放棄反對詰問權，於審判
      程序中表明同意該等傳聞證據可作為證據；或於言詞辯論
      終結前未聲明異議，基於尊重當事人對傳聞證據之處分權
      ，及證據資料愈豐富，愈有助於真實發見之理念，且強化
      言詞辯論主義，使訴訟程序得以順暢進行，上開傳聞證據
      亦均具有證據能力。查證人楊大毅於市調處之供述、證人
      莊進智於市調處及偵查中之供述、被害人吳慧真於市調處
      及偵查中之陳述，卷附偽造之房屋租賃契約書、大眾商業
      銀行消費性抵押貸款申請書、吳慧真及溫凱銘身分證影本
      、中國信託商業銀行房屋借款活存透支借據暨約定書、各
      類所得扣繳暨免扣繳憑單、印鑑變更申請書、印鑑登記證
      明申請書、委任書、土地登記申請書、切結書、登記清冊
      、新光人壽保險保險股份有限公司借款申請書等偽造之書
      面資料影本，業經當事人於本院審理時予以提示並告以要
      旨，且各經檢察官、辯護人及被告等人表示意見。當事人
      或辯護人已知上述言詞陳述及書面資料乃傳聞證據，惟均
      未於言詞辯論終結前對該等書面資料內容異議，且本院審
      酌該言詞陳述及書面資料作成之情況，未見有何不適當之
      情形，故依上開之規定，均得為證據。
貳、認定犯罪之證據及論罪科刑之理由：
  一、訊據被告乙○○就上揭事實除否認被告甲○○共同參與外
      ，其餘均坦承不諱；而被告甲○○則矢口否認有何偽造文
      書、詐欺之犯行，辯稱是自稱陳朝宗之人委託其辦理貸款
      ，伊並不知道所提出之證件及文書係偽造的，亦未共同參
      與涉案云云。
  二、經查：
    (一)綽號「阿宗」之成年男子冒用「陳朝宗」之名，於88年8
      月9 日向被害人吳慧真承租其所有位於高雄市三民區○○
      ○路141 號之房屋，並以「陳朝宗」之名與吳慧真簽訂房
      屋租賃契約而得知吳慧真之年籍資料後，隨即由謝啟道透
      過莊進智找得施金足、楊大毅擔任冒貸之人頭，並各提供
      相片4 張予莊進智以供偽造吳慧真及其夫溫凱銘之身分證
      ，再由莊進智陪同施金足於88年8 月27日持偽造之身分證
      、印章，假冒吳慧真之名，前往高雄市三民區戶政事務所
      與地政事務所，以變更印鑑證明及補發房屋、土地所有權
      狀為由，重新申辦領取吳慧真變更印鑑後之印鑑證明與上
      開高雄市三民區○○○路141 號房屋、土地之新補發所有
      權狀，再偽造以吳慧真為借款人、溫凱銘為連帶保證人之
      貸款申請書，以上開房屋及基地為擔保，分別向大眾銀行
      五甲分行、中國信託銀行高雄分行、新光人壽保險股份有
      限公司冒名辦理貸款，嗣因施金足、楊大毅向高雄市調處
      自首致未得逞等情，業據證人施金足、莊進智分別於市調
      處、偵查中及本院審理時及楊大毅於市調處中供述綦詳，
      核與被害人吳慧真於高雄市調處、偵查中所述因租屋而遭
      冒名貸款等情節相符，復有房屋租賃契約書（見市調處卷
      第73頁）、大眾商業銀行消費性抵押貸款申請書、偽造之
      吳慧真、溫凱銘身分證、戶籍謄本、印鑑證明、土地、建
      物登記謄本（見市調處卷第82頁至第88頁）、中國信託商
      業銀行房屋借款活存透支借據暨約定書、各類所得扣繳暨
      免扣繳憑單（見市調處卷第139 頁、第155 頁）、高雄市
      三民區戶政事務所88年10月22日高市三戶字第13096 號函
      檢送之印鑑變更申請書、印鑑登記證明申請書、委任書（
      見市調處卷第176 頁至第180 頁）、土地登記申請書、切
      結書、登記清冊（見市調處卷第186 頁至第191 頁）、新
      光人壽保險保險股份有限公司借款申請書（見市調處卷第
      199 頁）等資料影本在卷可稽，堪認此部分以向被害人吳
      慧真承租房屋為由取得被害人之年籍資料後，再以偽造被
      害人證件及冒領土地、房屋權狀之方式，持向大眾銀行五
      甲分行、中國信託銀行高雄分行、新光人壽保險股份有限
      公司詐騙貸款之事實。
    (二)雖被告甲○○否認有共同參與上開冒名詐騙貸款之情事，
      惟：
    (1)證人乙○○於市調處調查時供稱：認識謝啟道及莊進智，
      謝啟道係因常在伊朋友甲○○所開設之「代書事務所」出
      入，彼此見過一、二次面，並無交往關係，莊進智則是因
      伊接受甲○○指示，找上莊進智要其再找人頭向銀行冒貸
      乙事而彼此認識，交往不深。於88年10月間，甲○○曾多
      次找伊，要伊出面處理有關綽號「糖糖」、「大毅」二人
      冒名向銀行貸款之情事，並要伊先去找「糖糖」、「大毅
      」的上手莊進智，伊乃於88年11月3 日下午和一位朋友至
      高雄市○○路、中山路口附近「騰達科技通訊公司」找莊
      進智，要求莊進智通知人頭「糖糖」、「大毅」於翌日至
      騰達公司隔壁之「茶狀元茶藝館」，商議有關向銀行冒貸
      情事，伊依甲○○指示向「糖糖」、「大毅」說明，如果
      會有事，先前向大眾銀行五甲分行冒貸之事就會被抓走，
      而且「上面」（指甲○○）已經處理好了，又找上一家可
      靠的銀行，保證不會出事，約在下午3 時許，甲○○開車
      將貼有「糖糖」、「大毅」相片之偽造身分證、印鑑章送
      至「茶狀元」外面給伊，伊再將偽造身分證、印鑑章交給
      「糖糖」、「大毅」並交代其二人至高雄市○○路「二十
      一世紀不動產仲介公司」與銀行人員辦理對保手續，而莊
      進智亦在伊要求下尾隨「糖糖」、「大毅」，「大毅」，
      觀看是否依指示前往對保，甲○○總共分三次合計給伊25
      ,000 元 ，其中2 萬元伊在「茶狀元」與莊進智、「糖糖
      」、「大毅」見面時，交給莊進智轉交給「糖糖」及「大
      毅」，剩下5,000 元，伊則用於付茶點費，因為伊尚欠甲
      ○○錢，所以並未再向甲○○索取報酬，事實上，這些事
      情都是的幕後主使人都是朱新瑜，甲○○不過是受其兄指
      使而已，而伊所以介入這些事情，是因為被人倒債，加上
      生意失敗，積欠1 千餘萬元，而伊與甲○○係國小、國中
      同學，向其借款後無力償還，所以才參與這些犯罪行為等
      語（見市調處卷第12頁背面至第13頁背面、第17頁）；復
      於本院90年度訴字第1500號案件審理時以證人身分證稱：
      新光人壽貸款的部分應該還有一對男女當人頭，這些都是
      甲○○拿照片給伊，當時伊只負責偽造身分證，是由甲○
      ○把人頭的照片給伊，最早之前是請「蔡老大」之人偽造
      吳慧真、溫凱銘之身分證等語（見本院90年訴字第1500號
      影卷(二)第15頁）；再於臺灣高等法院高雄分院90年度上訴
      字第569 號案件調查時以證人身分證稱：確實是甲○○要
      伊面的，當時常常見面，甲○○跟伊說「糖糖」不願再出
      面，要伊去「糖糖」家好好談，當時只有我們兩人單獨在
      PUB 裡講的等語（見90年上訴字第569 號影卷(一)第52頁背
      面、第54頁）。
    (2)證人鍾銘輝於市調處調查時供稱：莊進智找到「大毅」及
      「糖糖」2 個人頭後，有告訴伊及謝啟道，伊及謝啟道即
      開車到朱新瑜的公司，向他告知已找到人頭，朱新瑜當時
      問男、女主角反應好不好？到銀行辦事會不會怯場，伊答
      稱莊進智對這2 個人有把握。隔了2 、3 天，朱新瑜在公
      司內告訴伊及謝啟道，向人頭每人要4 張照片做身分證，
      當時即由伊打電話給莊進智，交待其向人頭拿照片之事。
      隔了1 、2 天，莊進智打電話給伊，表示照片已準備好了
      ，伊即單獨開車至自由、大順路口附近一小學門口拿回人
      頭彩色2 吋「人頭照片」交給朱新瑜，朱新瑜收到後表示
      要用黑白照片，伊又電話聯絡莊進智，又隔了1 、2 天，
      在同地點拿到照片後交給朱新瑜。此後隔了2 、3 天，朱
      新瑜打電話告訴伊，資料弄好了，要伊過去公司拿，當時
      朱新瑜不在公司，由朱新瑜的胞弟甲○○交給伊一份牛皮
      紙袋，伊當甲○○面前打開牛皮紙袋，內有「糖糖」之偽
      造身份證1 張及1 顆印章，印章姓名伊未注意，甲○○當
      時交待伊將此偽造身分證及印章交給人頭，並要人頭到三
      民戶政事務所，申領印鑑證明及補發該身份證背面地址高
      雄市○○○路141 號之房屋所有權狀，再向銀行冒貸，伊
      將「糖糖」之偽造身份證及印章交給莊進智轉交給「糖糖
      」，後來莊進智告訴伊三民戶政事務所以印鑑不符不准請
      領印鑑證明，經甲○○指導後才先辦理印鑑變更，順利取
      得印鑑證明，再前往地政事務所補發房屋之所有權狀，伊
      自莊進智手中取得該印鑑證明及所有權狀後，即至「二十
      一世紀不動產公司」將該等資料交給朱新瑜，朱新瑜、甲
      ○○為了讓伊放心找人頭辦理貸款，曾有幾次在伊及謝啟
      道到「二十一世紀不動產公司」喝茶聊天時，一再重複表
      示用人頭向銀行貸款，是利用他人名義申請，一旦事發銀
      行找不到人頭，而擔保品所有人並未出面申請，所以權益
      不會受影響，銀行只會把貸款當成呆帳處理，以他們的專
      業經驗，絕不會有事情，所以才放心去找人頭等語（見市
      調處卷第35頁背面至第37頁、第39頁）；復於臺灣高等法
      院高雄分院90年度上訴字第569 號案件調查時以證人身分
      證稱：兩個人頭是透過莊進智找的，甲○○他們兩兄弟之
      前說找兩個人頭給他們要辦貸款，伊找不到就找莊進智幫
      忙找，在與謝啟道、甲○○兩兄弟交談過程中就是談貸款
      的事，朱新瑜他們兄弟只是要伊拿東西給楊大毅他們，甲
      ○○也有一次要伊拿牛皮紙袋給楊大毅等語（見90年上訴
      字第569 號影卷(一)第41頁背面、第42頁）。
    (3)證人謝啟道於市調處調查時供稱：鍾銘輝曾受甲○○代書
      委託尋找人頭冒用吳慧真、溫凱銘身分向銀行貸款，後來
      因銀行發覺有異，停止撥貸，而未成功。約在今年8、9月
      間，甲○○之兄朱新瑜約伊及鍾銘輝在高雄市左營區○○
      ○路旁一家泡沫紅茶店見面，朱新瑜交待我們找2 個人頭
      ，一男一女出場辦理房屋貸款，事成之後會給付我們每人
      15萬元之佣金，隔了1 星期後，鍾銘輝就來莊進智幫忙，
      並答應事成之後分一些佣金給莊進智，莊進智後來就找朋
      友「大毅」及其岳母「糖糖」充做人頭，並交給甲○○配
      合甲○○出面向銀行冒貸。伊知道甲○○以「大毅」及「
      糖糖」做人頭，共向三家金融機構申請房屋貸款，甲○○
      曾要「大毅」及「糖糖」提供照片偽造了2 張吳慧真、溫
      凱銘的身分證，並向地政事務所補領1 份吳慧真或溫凱銘
      的房屋及土地所有權狀，然後再由甲○○聯絡銀行申請房
      屋貸款，詐騙銀行的錢，我們通常稱呼朱新瑜為「老朱」
      、甲○○為「小朱」，伊與鍾銘輝係合夥人關係，共同為
      朱新瑜尋找人頭，供甲○○向銀行冒貸，並負責傳達消息
      ，如通知人頭「大毅」及「糖糖」於指定時間前往「二十
      一世紀不動產仲介公司」與銀行人員對保，除此之外，有
      關申貸案之送件，請領文書資料等事均由甲○○負責。就
      我所知本件冒貸款，朱新瑜、甲○○應為主導人，至於朱
      新瑜、甲○○兄弟幕後是否另有他人主導，我就不清楚了
      ，莊進智找到「糖糖」及「大毅」願意充當人頭辦理貸款
      後，即由甲○○交待鍾銘輝轉告莊進智向彼二人收取照片
      ，過不久甲○○再把貼用「糖糖」及「大毅」之偽造身份
      證交給鍾銘輝轉給莊進智，再由莊進智陪同「糖糖」去申
      請權狀補發，印鑑證明等證件，隨後在甲○○代書事務所
      辦理銀行對保手續等語（見市調處卷第41頁背面至第44
      頁、第47頁）；復於臺灣高等法院高雄分院90年度上訴字
      第569 號案件調查時以證人身分證稱：伊在調查站所述朱
      新瑜與甲○○兄弟是主謀，伊與鍾銘輝只是單純介紹而已
      等語（見90年上訴字第569 號影卷(一)第44頁）。
    (三)綜核證人乙○○、鍾銘輝及謝啟道於市調處調查時之供述
      及臺灣高等法院高雄分院90年度上訴字第569 號案件調查
      時以證人身分之證述，均指陳被告甲○○確有共同參與上
      開冒名詐騙貸款之情事，而互核證人乙○○、鍾銘輝及謝
      啟道上開所述被告甲○○參與之情節，均大致相符，且證
      人莊進智於市調處調查時亦供稱：伊經常聽鍾銘輝、謝啟
      道提及上手係指「小朱」，並表示「小朱」很吝嗇，車馬
      費也拿不出來等語（見市調處卷第55頁背面）；復於偵查
      中供稱：後來甲○○有透過伊及乙○○在對保時，要施金
      足、楊大毅冒充吳慧真及他先生溫凱銘等語（見偵查卷第
      9 頁背面）；而證人即乙○○之姊徐嘉尉於臺灣高等法院
      高雄分院90年度上訴字第569 號案件調查時亦證稱：那件
      事是甲○○與乙○○兩人共同去做的，警察去我家搜索時
      ，問伊認不認識一位叫阿瓏的人，伊說伊不認識，其實伊
      心裡知道是甲○○，他們兩個共同犯案是在伊弟弟被抓之
      前就有講了，乙○○有跟伊說要找人頭用假的身分證去跟
      銀行借錢，那時乙○○還沒有被關，當時甲○○也有在場
      等語（見90年上訴字第569 號影卷(一)第58頁背面、第59頁
      ），顯見被告甲○○確有共同參與上開冒名詐騙貸款之犯
      行無訛。又證人乙○○、鍾銘輝及謝啟道於本院審理時雖
      翻異前詞為有利被告甲○○之證述，然證人乙○○於本院
      審理時所為之證詞均係將所有責任推由已遭判刑確定之朱
      新瑜承擔，惟乙○○與甲○○間並無任何怨隙，且其二人
      均不否認被告甲○○尚有借款予乙○○之情事，則證人乙
      ○○自無設詞誣陷被告甲○○之動機，又參以證人乙○○
      於本院審理時就被告甲○○是否知情或是否在場等情節均
      推稱已不記得（見本院卷第88頁至第90頁），足見被告乙
      ○○於本院審理時所證述之情節多所避重就輕；又證人鍾
      銘輝上開於市調處調查時之偵訊筆錄，經臺灣高等法院高
      雄分院90年度上訴字第569 號案件勘驗結果，所述內容如
      筆錄之記載，並無增加或不實之情形，有刑事勘驗筆錄1
      份在卷可參（見90年上訴字第569 號影卷(二)第13頁背面）
      ；而證人謝啟道於本院審理時亦稱：在調查局所講的話實
      在等語（見本院卷第147 頁）。且參以證人乙○○、鍾銘
      輝、謝啟道於本院所述之情節亦與上開所述之事證不符，
      顯見證人乙○○、鍾銘輝及謝啟道於本院審理時之證詞，
      均係事後迴護被告甲○○之詞，不足採為對被告甲○○有
      利之證據。另證人朱新瑜於本院審理時雖亦推稱本案由其
      主導，被告甲○○並不知情，然其於本院審理時證稱：貸
      款出來的金額由伊分配，乙○○分多少伊忘記了，謝啟道
      、鍾銘輝分多少伊忘記了，施金足、楊大毅分多少伊忘記
      了，施金足、楊大毅的照片是謝啟道或鍾銘輝交給伊，伊
      在叫阿宗交給乙○○，阿宗是人頭，他說什麼都願意做是
      伊叫阿宗去租房子、送資料等語（見本院卷第93頁、第94
      頁），若證人朱新瑜確係本案主導人，何以就各該成員應
      分配之利益均諉稱不記得，況證人朱新瑜就交付照片之情
      節亦與被告乙○○所陳不符。再證人朱新瑜又稱：本案是
      由阿宗與甲○○接洽，伊只是會就近去翻資料，並不會透
      過甲○○去跟乙○○談事情等語（見本院卷第95頁、第96
      頁），則以證人朱新瑜與被告甲○○之關係而言，為方便
      隨時掌控狀況，豈會再透過阿宗之人與被告甲○○接洽，
      且證人朱新瑜既不欲被告甲○○參與本案，又豈會選擇被
      告甲○○所經營之代書事務所承辦本案，證人朱新瑜上開
      有違常情之所述，亦係迴護被告甲○○之詞，不足採為對
      被告甲○○有利之證據。綜上所述，被告甲○○前開所辯
      ，顯係卸責之詞，不足採信，本件事證明確，被告甲○○
      、乙○○之上開犯行均洵堪認定。
  二、按身分證係用以證明年籍身分之文件，屬刑法第212 條所
      定之特種文書；惟於偽造之身分證上如另有偽造內政部印
      之公印後，復持以蓋用而偽造公印文之行為，即難僅論以
      刑法第212 之罪而置同法第218 條處刑較重之罪於不問（
      司法院釋字第82號參照）。而貸款申請書及所附授信約定
      書等為貸款申請人用以表明願依申請內容負契約及保證責
      任之文件，屬於刑法第210 條之私文書；土地登記簿則為
      地政機關所屬公務員職務上所掌之文書。核被告甲○○、
      乙○○共同持偽造之身分證、貸款申請書，並向戶政、地
      政機關申請印鑑變更證明及謊報土地建物所有權狀遺失補
      發，使該管公務員將此不實事項填載於職務上所掌之印鑑
      證明登記簿、土地登記簿後補發新印鑑證明及房、地所有
      權狀，再持向銀行申辦抵押貸款未成之所為，均係犯刑法
      第216 條、第212 條之行使偽造特種文書罪、第217 條第
      1 項之偽造印章罪、第218 條之偽造公印罪、第216 條、
      第210 條之行使偽造私文書罪、第216 條、第214 條之行
      使使公務員登載不實文書罪及第339 條第3 項、第1 項之
      詐欺取財未遂罪。被告等之詐欺行為尚屬未遂，爰依刑法
      第26條前段之規定減輕其刑。被告甲○○、乙○○與朱新
      瑜、謝啟道、莊進智、施金足、楊大毅（施金足、楊大毅
      二人除偽造房屋租賃契約書、冒名向新光人壽保險公司詐
      騙貸款之部分外）及不詳姓名年籍綽號「阿宗」之成年男
      子間就上開行使偽造私文書、行使使公務員登載不實及詐
      欺取財未遂之犯行，另被告甲○○、乙○○與朱新瑜、謝
      啟道、莊進智、施金足、楊大毅、綽號「阿宗」之成年男
      子及綽號「蔡老大」之人間就偽造身分證之犯行（起訴書
      認綽號「蔡老大」之人不知情，尚有未洽），均有犯意之
      聯絡及行為之分擔，均為共同正犯。另被告等委由不知情
      之某刻印店成年老闆偽刻印章，係間接正犯。又被告等偽
      造私文書、偽造身分證特種文書之低度行為均為行使之高
      度行為所吸收，僅論以行使一罪。被告等偽造印章後復持
      以蓋用，當然產生該印章之印文，只成立偽造印章罪，不
      應再論以偽造印文罪，亦非偽造印章行為為偽造印文行為
      所吸收（最高法院86年度台上字第3295號判例參照）。又
      被告等偽造署押之行為，均係偽造私文書之部份行為，不
      另論罪。再被告等先後向大眾銀行五甲分行、中國信託銀
      行高雄分行、新光人壽保險股份有限公司等辦理貸款，而
      行使偽造身分證、偽造公印文、行使偽造私文書、行使使
      公務員登載不實文書，及詐欺取財未遂等罪之前後多次犯
      行，係時間緊接，手法相同，觸犯構成要件同一之罪名，
      顯均係基於概括之犯意反覆為之，為連續犯，均應各論以
      一罪，並加重其刑；又被告等所犯上開六罪間，有方法目
      的之牽連關係，應從一重之共同連續行使偽造私文書罪處
      斷。爰審酌被告等因貪圖不正利益而以假資料向銀行偽辦
      貸款之方式詐取財物，其行為足使銀行遭受重大財產損害
      ，嚴重影響及擾亂金融秩序，惟念其等尚未詐得任何財物
      ，無實際財物所得之危害，且被告乙○○犯後已坦承大部
      分犯行，而被告甲○○犯後仍否認犯行，不知悔改等一切
      情狀，各量處如主文所示之刑。扣案如附表一編號1 、2
      所示之物，為被告等所有且供犯本罪所用之物，爰依刑法
      第38條第1 項第2 款之規定，均併予宣告沒收；扣案如附
      表一編號3 、4 所示之物，不能認與本件犯罪有何直接關
      連，且業經檢察官發還予被告甲○○，亦不另予宣告沒收
      ；另附表二至附表九所示偽造之物，雖未扣案，然不能證
      明業已滅失，均應依刑法第219 條之規定，併予宣告沒收
      。偽造之身分證2 枚業已滅失，此業經共犯莊進智於市調
      處供述甚明，爰不另為沒收之諭知。另附表四至附表九所
      示之文件，雖為被告等所製作內容，並供犯罪所用之物，
      惟業已分別交付作為冒貸之用，非屬被告所有之物，故亦
      不另為沒收之諭知，併此敘明。
  三、至於被告乙○○認本件與其之前所涉犯之案件有連續犯之
      裁判上一罪關係，本件應為免訴之諭知。然本件之犯罪事
      實與被告乙○○、甲○○前所涉犯案件之犯罪事實（於88
      年3 月間以施用詐術向信義房屋訂定買賣契約騙取所有權
      狀之方式，再持以向聯邦銀行高雄分行詐騙貸款），時間
      上差距已五月餘，且本件之犯罪事實，被告甲○○、乙○
      ○與共犯等係以冒領土地、房屋權狀等方式持向銀行貸款
      ，而前所涉犯案件之犯罪事實，則係以施用詐術以訂定買
      賣契約騙取所有權狀，再持向銀行貸款，二者犯罪手法亦
      不盡相同，尚難認被告乙○○、甲○○係基於概括犯意為
      之，而有裁判上一罪之關係（臺灣高等法院高雄分院90年
      度上訴字第569 號判決意旨參照），併此敘明。
據上論斷，應依刑事訴訟法第299 條第1 項前段，刑法第28條、
第56條、第216 條、第210 條、第212 條、第214 條、第218 條
第1 項、第339 條第3 項、第1 項、第55條、第219 條、第38條
第1 項第2 款，罰金罰鍰提高標準條例第2 條，判決如主文。
本案經檢察官丙○○到庭執行職務。
中　　華　　民　　國　　94　　年　　5 　　月　　31　　日
                  刑事第三庭審判長法  官    黃建榮
                                  法  官    陳威龍
                                  法  官    陳玉聰
以上正本證明與原本無異。
如不服本判決，應於判決送達後10日內，向本院提出上訴狀。
中　　華　　民　　國　　94　　年　　5 　　月　　31　　日
                                  書記官    鄭淑臻
附表一
┌──┬─────────────────────────┐
│編號│文件名稱                                          │
├──┼─────────────────────────┤
│1   │「吳慧真」辦理貸款相關資料影本1冊。               │
├──┼─────────────────────────┤
│2   │偽造之利豐通信股份有限公司之公司章及負責人詹文祥印│                                            │
│    │章各1枚                                           │
├──┼─────────────────────────┤
│3   │莊進智委託甲○○代辦信用貸款相關資料              │
├──┼─────────────────────────┤
│4   │「阿強」代辦市內電話裝置之資料。                  │
└──┴─────────────────────────┘
附表二
┌──┬─────────┬───────────────┬──────┐
│編號│文件名稱          │偽造之署押、印文              │備註        │
├──┼─────────┼───────────────┼──────┤
│1   │房屋租賃契約書    │「陳朝宗」署押2枚、印文10枚   │調查卷第73頁│
└──┴─────────┴───────────────┴──────┘
附表三
┌──┬─────────┬───────────────┬────────────────┐
│編號│文件名稱          │偽造之印文、印章              │備註                            │
├──┼─────────┼───────────────┼────────────────┤
│1   │偽造之吳慧真、溫凱│偽造之上開身分證上偽造之「內政│由綽號「蔡老大」之人偽造，持向大│
│    │銘身分證各1枚。   │部印」公印及公印文各1枚。     │眾銀行及中國信託銀行貸款用。    │
├──┼─────────┼───────────────┼────────────────┤
│2   │偽造之吳慧真、溫凱│偽造之上開身分證上偽造之「內政│由乙○○自行偽造，持向新光人壽公│
│    │銘身分證各1枚。   │部印」公印及公印文各1枚。     │司貸款用。                      │
├──┼─────────┼───────────────┼────────────────┤
│3   │偽造之吳慧真、溫凱│偽造之上開印章各1枚           │                                │
│    │銘之印章各1枚。   │                              │                                │
└──┴─────────┴───────────────┴────────────────┘
附表四
┌──┬─────────┬───────────────┬──────┐
│編號│文件名稱          │偽造之署押、印文              │備註        │
├──┼─────────┼───────────────┼──────┤
│1   │印鑑變更登記申請書│「吳慧真」署押2枚、印文3枚。  │調查卷第177 │
├──┼─────────┼───────────────┤頁至第180頁 │
│2   │印鑑登記證明申請書│「吳慧真」署押2枚、印文3枚。  │            │
│    │2份               │                              │            │
├──┼─────────┼───────────────┤            │
│3   │委任書            │「吳慧真」印文1枚。           │            │
├──┼─────────┼───────────────┼──────┤
│4   │土地登記申請書    │「吳慧真」印文2枚。           │調查卷第186 │                                             │三  │委任書            │?
├──┼─────────┼───────────────┤頁至第197頁 │                                     ├──┼
│5   │切結書            │「吳慧真」署押、印文各1枚。   │            │
├──┼─────────┼───────────────┤            │
│6   │登記清冊          │「吳慧真」署押、印文各1枚。   │            │
├──┼─────────┼───────────────┤            │
│7   │土地登記申請書    │「吳慧真」印文2枚。           │            │
├──┼─────────┼───────────────┤            │
│8   │土地、建築改良物抵│「吳慧真」印文3枚。           │            │
│    │押權設定契約書。  │                              │            │
└──┴─────────┴───────────────┴──────┘
附表五
┌──┬─────────┬───────────────┬──────┐
│編號│文件名稱          │偽造之署押、印文              │備註        │
├──┼─────────┼───────────────┼──────┤
│1   │偽造以利豐通信股份│上開扣繳憑單內偽造之利豐通信股│調查卷第155 │
│    │有限公司出具之「吳│份有限公司之印文，及公司負責人│頁          │
│    │慧真」為所得人之87│詹文祥之印文各1枚。           │            │
│    │年度各類所得扣繳暨│                              │            │
│    │免扣繳憑單        │                              │            │
├──┼─────────┼───────────────┼──────┤
│2   │偽造以利豐通信股份│上開扣繳憑單內偽造之利豐通信股│調查卷第97、│
│    │有限公司出具之「溫│份有限公司之印文，及公司負責人│98、156頁   │
│    │凱銘」為所得人之87│詹文祥之印文各2枚。           │            │
│    │年度各類所得扣繳暨│                              │            │
│    │免扣繳憑單        │                              │            │
└──┴─────────┴───────────────┴──────┘
附表六
┌──┬─────────┬───────────────┬──────┐
│編號│文件名稱          │偽造之署押、印文              │備註        │
├──┼─────────┼───────────────┼──────┤
│1   │大眾商業銀行消費性│「吳慧真」署押1枚、印文1枚。  │調查卷第82頁│
│    │抵押貸款申請書。  │「溫凱銘」署押2枚。           │            │
├──┼─────────┼───────────────┼──────┤
│2   │金融卡融資契約書  │「吳慧真」、「溫凱銘」印文各4 │調查卷第129 │
│    │                  │枚、署押各2枚。               │頁至第136頁 │
├──┼─────────┼───────────────┤            │
│3   │授信約定書        │「吳慧真」、「溫凱銘」之印文各│            │
│    │（大眾商業銀行）  │ 2枚。                        │            │
├──┼─────────┼───────────────┤            │
│4   │概括式同意書      │「溫凱銘」署押1枚、印文2枚。  │            │
├──┼─────────┼───────────────┤            │
│5   │委託書            │「吳慧真」署押1枚、印文2枚。  │            │
├──┼─────────┼───────────────┤            │
│6   │同意書            │「吳慧真」署押1枚、印文2枚。  │            │
│    │                  │ 「溫凱銘」之印文2枚。        │            │
├──┼─────────┼───────────────┤            │
│7   │概括式同意書      │「吳慧真」署押、印文各1枚。   │            │
├──┼─────────┼───────────────┤            │
│8   │本票（未載金額與發│「吳慧真」、「溫凱銘」署押各2 │            │
│    │票日期）及授權書。│ 枚、印文各3枚。              │            │
├──┼─────────┼───────────────┤            │
│9   │授信約定書印鑑副卡│「吳慧真」、「溫凱銘」之印文各│            │
│    │各壹份。          │1枚。                         │            │
└──┴─────────┴───────────────┴──────┘
附表七
┌──┬─────────┬───────────────┬──────┐
│編號│文件名稱          │偽造之署押、印文              │備註        │
├──┼─────────┼───────────────┼──────┤
│1   │活期儲蓄存款印鑑卡│「吳慧真」印文2枚、署押1枚。  │            │
└──┴─────────┴───────────────┴──────┘
附表八
┌──┬─────────┬───────────────┬──────┐
│編號│文件名稱          │偽造之署押、印文              │備註        │
├──┼─────────┼───────────────┼──────┤
│1   │中國信託商業銀行房│「吳慧真」、「溫凱銘」署押各2 │調查卷第139 │
│    │屋借款借據暨約定書│枚。                          │頁至第144頁 │
├──┼─────────┼───────────────┤            │
│2   │同意書            │「吳慧真」、「溫凱銘」署押各1 │            │
│    │                  │枚。                          │            │
├──┼─────────┼───────────────┤            │
│3   │本票（未載金額與發│「吳慧真」、「溫凱銘」署押各1 │            │
│    │票日期）。        │枚。                          │            │
├──┼─────────┼───────────────┤            │
│4   │借款申請書        │「吳慧真」署押1枚             │            │
└──┴─────────┴───────────────┴──────┘
附表九
┌──┬─────────┬───────────────┬──────┐
│編號│文件名稱          │偽造之署押、印文              │備註        │
├──┼─────────┼───────────────┼──────┤
│1   │新光人壽借款申請書│「吳慧真」之署押1枚、印文1枚。│調查卷第199 │
│    │                  │                              │、212、213頁│
├──┼─────────┼───────────────┤            │
│2   │印鑑證明2份       │「吳慧真」印文2枚             │            │
│    │                  │文各1枚。                     │            │
└──┴─────────┴───────────────┴──────┘
附錄本判決論罪科刑法條全文
刑法第210條
偽造、變造私文書，足以生損害於公眾或他人者，處5 年以下有
期徒刑。
刑法第212條
偽造、變造護照、旅券、免許證、特許證及關於品行、能力服務
或其他相類之證書、介紹書，足以生損害於公眾或他人者，處1
年以下有期徒刑、拘役或3百元以下罰金。
刑法第214條
明知為不實之事項，而使公務員登載於職務上所掌之公文書，足
以生損害於公眾或他人者，處3 年以下有期徒刑、拘役或5 百元
以下罰金。
刑法第216條
行使第210 條至第215 條之文書者，依偽造、變造文書或登載不
實事項或使登載不實事項之規定處斷。
刑法第339條
意圖為自己或第三人不法之所有，以詐術使人將本人或第三人之
物交付者，處5 年以下有期徒刑、拘役或科或併科1 千元以下罰
金。
以前項方法得財產上不法之利益或使第三人得之者，亦同。
前2項之未遂犯罰之。
